【裁判字號】    98,重訴,117
【裁判日期】    990112
【裁判案由】    拆屋還地
【裁判全文】
臺灣臺南地方法院民事判決            98年度重訴字第117 號
原      告  甲○○
            庚○○
共      同
訴訟代理人  蕭麗琍律師
被      告  丙○○
            戊○○
            己○○
            丁○○
共      同
訴訟代理人  許世烜律師
複代理人    陳琪苗律師
上列當事人間請求拆屋還地事件，於民國98年12月30日言詞辯論
終結，本院判決如下：
    主      文
被告丙○○應將坐落台南市○○區○段二小段一二五地號土地上
，即門牌號碼台南市○○區○○路二段三七九號房屋如附圖所示
A 部分，面積五七平方公尺之二層磚造屋拆除，將土地騰空回復
原狀返還予原告。
被告丁○○應自門牌號碼台南市○○區○○路二段三八一號房屋
坐落台南市○○區○段二小段一二八—二地號土地上，如附圖所
示B 部分，面積六七平方公尺遷出；被告戊○○應將坐落台南市
○○區○段二小段一二八—二地號土地上，即門牌號碼台南市○○區○○路二段三八一號房屋如附圖所示B 部分，面積六七平方
公尺之一層磚造屋拆除，將土地騰空回復原狀返還予原告。
被告丙○○應各給付原告新台幣貳拾捌萬捌仟零參拾陸元，及自
民國九十八年五月四日起至清償日止，按週年利率百分之五計算
之利息；暨自民國九十八年四月十六日起至被告丙○○返還前開
台南市○○區○段二小段一二五地號土地之日止，按月給付原告
各新台幣肆仟陸佰柒拾肆元。
被告戊○○應各給付原告新台幣參拾貳萬零陸佰伍拾壹元，及自
民國九十八年四月二十二日起至清償日止，按週年利率百分之五
計算之利息；暨自民國九十八年四月十六日起至被告戊○○返還
前開台南市○○區○段二小段一二八—二地號土地之日止，按月
給付原告各新台幣伍仟貳佰壹拾元。
原告其餘之訴駁回。
訴訟費用由被告丙○○負擔百分之四十七，餘由被告戊○○及丁○○共同負擔。
本判決第一項於原告以新台幣壹佰玖拾萬元為被告丙○○供擔保
後，得假執行，但被告丙○○如以新台幣伍佰柒拾萬元為原告預
供擔保，得免為假執行。
本判決第二項於原告以新台幣貳佰壹拾貳萬元為被告丁○○、戊○○供擔保後，得假執行，但被告丁○○、戊○○如以新台幣陸
佰參拾伍萬參仟捌佰壹拾壹元為原告預供擔保，得免為假執行。
本判決第三項於原告各以新台幣壹拾萬元為被告丙○○供擔保後
，得假執行，但被告丙○○如各以新台幣貳拾捌萬捌仟零參拾陸
元為原告預供擔保，得免為假執行。
本判決第四項於原告各以新台幣壹拾壹萬元為被告戊○○供擔保
後，得假執行，但被告戊○○如各以新台幣參拾貳萬零陸佰伍拾
壹元為原告預供擔保，得免為假執行。
原告其餘假執行之聲請均駁回。
    事實及理由
一、原告主張坐落台南市○○區○段二小段125 地號（下稱125
    地號土地）及同段128-2 地號（下稱128-2 地號土地）土地
    為原告共有，應有部分各2 分之1 ，然被告丙○○未經原告
    允許，擅自於125 地號土地上建造面積57平方公尺，門牌號
    碼為台南市○○區○○路2 段379 號之2 層磚造屋（下稱系
    爭379 號房屋），被告戊○○亦未經原告允許，擅自於128-
    2 地號土地上建造面積67平方公尺，門牌號碼為台南市○○
    區○○路2 段381 號1 層磚造屋（下稱系爭381 號房屋），
    由被告戊○○及其子即被告己○○居住其中一部分，部分則
    於98年10月1 日出租予被告丁○○，月租新台幣（下同）2
    萬元。而原告否認系爭土地原地主辛○○與壬○○、癸○○
    間存有租賃契約，亦否認其有授權丑○○向壬○○、癸○○
    收取租金，是被告未經原告之同意，無權占用原告共有之系
    爭土地，侵害原告之所有權，原告得依民法第767 條規定，
    請求被告己○○、丁○○自系爭381 號房屋遷出，被告丙○○、戊○○則應分別將無權占用之系爭379 號、381 號房屋
    拆除，並將系爭土地回復原狀後交還予原告。再者被告丙○○、戊○○無權占有系爭土地，非僅侵害原告對系爭土地之
    管有權，並因而受有相當於租金之利益，原告自得請求被告
    丙○○、戊○○返還其所得之利益。又系爭土地緊臨國家一
    級古蹟大天后宮，對街有全台最著名的古蹟赤崁樓，位處台
    南市發展最早之精華地區，交易熱絡，參以被告己○○將系
    爭38 1號房屋於96年度出租予訴外人子○○之每月租金為23
    ,000元，另於98年10月則以每月2 萬元出租予被告丁○○，
    是原告依據土地法第105 條準用同法第97條規定僅以系爭土
    地申報總價年息百分之10計算相當於租金之利益，尚遠低於
    被告丙○○、己○○實收之租金及押租金利息，應屬合理。
    而12 5地號土地及128-2 地號土地自93年1 月1 日至95年12
    月31日止，申報地價分別為每平方公尺34,440元及32,582元
    ，依此計算，125 地號土地每月相當於租金之損害為16,359
    元，原告每月各受有8,180 元之租金損害；另128-2 地號土
    地每月相當於租金之損害為18,192元，原告每月各受有9,09
    6 元之租金損害。又系爭土地自96年1 月1 日起申報地價分
    別為每平方公尺32,800元及31,106元，125 地號土地每月相
    當於租金之損害為15,580元，原告每月各受有7,790 元之租
    金損害；128-2 地號土地每月相當於租金之損害為17,368元
    ，原告每月各受有8,684 元之租金損害。是自93年4 月起至
    98年3 月止，被告丙○○、戊○○無權占用原告共有之系爭
    土地，被告丙○○應各給付原告480,270 元之損害金。被告
    戊○○應各給付原告537,636 元之損害金。此外，被告丙○○、戊○○自98年4 月起至交還系爭土地止，就125 地號土
    地亦應按月賠償原告各7,970 元相當於租金之損害；128-2
    地號土地則應按月賠償原告各8,684 元相當於租金之損害，
    為此依民法第767 條規定及不當得利法律關係提起本件訴訟
    等語。並聲明：（一）被告丙○○應將坐落12 5地號土地上
    ，如附圖所示Ａ部分，面積57平方公尺之2 層磚造屋（門牌
    號碼：台南市○○區○○路2 段379 號）拆除，並將占有部
    分回復原狀交還原告。（二）被告己○○、丁○○應自坐落
    128-2 地號土地上，如附圖所示Ｂ部分，面積67平方公尺之
    1 層磚造屋（門牌號碼：台南市○○區○○路2 段381 號）
    遷出；被告戊○○應將坐落128-2 地號土地上，如附圖所示
    Ｂ部分，面積67平方公尺之1 層磚造屋（門牌號碼：台南市
    中西區○○路○ 段381 號）拆除，並將占有部分回復原狀交
    還原告。（三）被告丙○○應各給付原告480, 270元及自起
    訴狀繕本送達之翌日起至清償日止，按年息百分之5 計算之
    利息，暨自98年4 月1 日起至交還125 地號土地之日止，按
    月各給付原告7,790 元。（四）被告戊○○應各給付原告53
    4,636 元及自起訴狀繕本送達之翌日起至清償日止，按年息
    百分之5 計算之利息，暨自98年4 月1 日起至交還128-2 地
    號土地之日止，按月各給付原告8,684 元。（五）原告願供
    擔保，請准宣告假執行。
二、被告則以系爭土地及毗鄰之同段宙○○ 、宇○○ 地號（以下分別
    稱宙○○ 地號土地、宇○○ 地號土地）土地共4 筆，係由訴外人
    寅○○於日據時期購買，並分別於16年3 月18日將宇○○ 地號
    土地登記予寅○○之妻卯○○○名下，嗣由訴外人辛○○、
    辰○○、巳○○、午○○及未○○各繼承5 分之1 ；寅○○
    並於19年5 月15日將系爭土地登記予其子辛○○名下；另於
    26年10月20日將宙○○ 地號土地登記予寅○○之續弦申○○○
    名下。嗣於34年台灣光復後不久，被告丙○○之被繼承人壬○○、被告戊○○之被繼承人癸○○及訴外人乙○向寅○○
    及丑○○承租土地蓋屋，其中癸○○承租128-2 地號土地興
    建系爭381 號房屋；壬○○承租125 地號土地興建系爭379
    號房屋；乙○承租宇○○ 、宙○○ 地號土地興建門牌號碼台南市
    中西區○○路○ 段地○○ 號房屋（下稱地○○ 號房屋），租金均
    以斗米計算，每月由丑○○向癸○○、壬○○及乙○收租金
    ，依收租日當日米價核算現金給付，自72年、73年後就沒有
    人來收租金，然雙方確已成立租賃關係，縱壬○○、癸○○
    與原告之前手辛○○間未訂有書面契約，並無礙租賃契約之
    成立。又辛○○在34、35年間應為未成年人，故由辛○○之
    法定代理人寅○○代理其與壬○○、癸○○成立租賃契約，
    原告即不得以租賃契約係由寅○○與壬○○、癸○○訂定，
    否認該租賃契約之存在。縱辛○○於34、35年間已成年，然
    辛○○就寅○○代理其與壬○○、癸○○訂定租賃契約及由
    丑○○收取租金一事既未為任何反對之表示，辛○○即應對
    壬○○、癸○○負出租人之責任，其與壬○○、癸○○間存
    有租賃契約甚明。而壬○○、癸○○死亡後，由被告丙○○
    、戊○○繼承為承租人，辛○○死亡後，則由其繼承人酉○○○○、戌○○○繼承該租約為出租人，惟原告於79年5 月
    12日向前手酉○○○○等人購買系爭土地時，土地法第104
    條第2 項規定優先承買權人權利，業已修訂為具物權效力，
    然酉○○○○等人出賣系爭土地時並未通知被告丙○○、戊○○是否行使優先承買權，故原告與出賣人間之買賣契約，
    依法不得對抗被告丙○○、戊○○，原告自不得對被告主張
    系爭土地所有權。再依常理而言，若非壬○○、癸○○與原
    告之前手間有租賃關係，豈可能在系爭土地上興建房屋，並
    且開店做生意逾50、60年之久。原告否認租賃契約存在之主
    張，實有悖常情。另系爭381 號房屋原係被告戊○○之父癸○○所興建而原始取得所有權，被告戊○○因繼承取得所有
    權，雖房屋稅納稅義務人變更為被告己○○，惟並未移轉該
    房屋之所有權，故該房屋之所有權人仍是被告戊○○，被告
    己○○僅以家屬身分與被告戊○○同住，係受被告戊○○之
    指示而為占有之輔助，並非占有人。而被告丁○○係向被告
    戊○○承租系爭381 號房屋，被告戊○○既本於租賃契約有
    權占用128-2 地號土地，亦有權出租系爭381 號房屋，則原
    告請求被告己○○及丁○○遷出為無理由。縱被告確為無權
    占有，而應賠償原告相當於租金之損害，然原告以土地申報
    地價年息10％計算其損害，顯屬過高，被告主張應將之減半
    ，以不超過年息5 ％為宜，故原告請求被告丙○○給付超過
    240,135 元，及自98年4 月1 日起至交還125 地號土地之日
    止，按月給付金額超過3,895 元部分；及原告請求被告戊○○給付超過267,318 元，及自98年4 月l 日起至交還128-2
    地號土地之日止，按月給付金額超過4,342 元部分，均為無
    理由等語資為抗辯。並聲明：（一）原告之訴駁回。（二）
    如受不利之判決，被告願供擔保請准免予假執行。
三、兩造不爭執之事實：
（一）125 、128-2 地號土地為原告於79年5 月12日自前地主辛○○之繼承人即妻女酉○○○○、戌○○○買受取得所有
      權全部，原告之應有部分各2 分之1 。
（二）寅○○係辛○○之父，丑○○係寅○○之妻，辛○○係寅
      ○○第一任老婆所生。
（三）被告丙○○所有系爭379 號房屋佔用125 地號土地如附圖
      所示Ａ部分、面積57平方公尺。
（四）被告戊○○所有系爭381 號房屋佔用128-2 地號土地如附
      圖所示Ｂ部分、面積67平方公尺，被告己○○係被告戊○○之子，亦居住在系爭381 號房屋內，被告己○○經被告
      戊○○同意將系爭381 號房屋出租予被告丁○○經營擔仔
      麵，每月租金2 萬元。
（五）125 地號土地於93年度之申報地價為每平方公尺34,440元
      ，於96年度之申報地價為每平方公尺32,800元；128-2 地
      號土地於93年度之申報地價為每平方公尺32,582元，於96
      年度之申報地價為每平方公尺31,106元。
四、原告又主張被告丙○○未經原告同意，擅自於125 地號土地
    建造系爭379 號房屋，被告戊○○亦未經原告允許，擅自於
    128-2 地號土地建造系爭381 號房屋，與被告己○○居住該
    屋一部分，並將其中一部分出租予被告丁○○營業使用，且
    系爭土地之原地主辛○○與被告丙○○、戊○○間並無租賃
    契約，是被告占用系爭土地均屬無權占有，侵害原告之所有
    權，原告得依民法第767 條規定，請求被告己○○、丁○○
    自系爭381 號房屋遷出；被告丙○○、戊○○分別拆除系爭
    379 號、381 號房屋，並將土地回復原狀後交還予原告等情
    ，則為被告所否認，並以前開情詞，辯稱：被告丙○○、戊○○對系爭土地有租賃契約及土地法第104 條規定之優先購
    買權，原告與出賣人間之系爭土地買賣契約不得對抗被告丙○○、戊○○，原告不得對被告主張系爭土地所有權。又系
    爭381 號房屋之所有權人為被告戊○○，被告己○○係以家
    屬身分受被告戊○○之指示而為輔助占有人，另被告丁○○
    向被告戊○○承租系爭381 號房屋，亦有權占有，原告請求
    被告己○○、丁○○遷出為無理由云云，惟查：
（一）按所有權人對於無權占有或侵奪其所有物者，得請求返還
      之；對於妨害其所有權者，得請求除去之。民法第767 條
      前段定有明文。而當事人主張有利於己之事實者，就其事
      實舉證之責任，為民事訴訟法第277 條前段所明定。是當
      事人占有他人之物而主張具有得以對抗所有人之合法權源
      者，就此項有利於己之事實主張，負有舉證之責。再按土
      地法第104 條第1 項規定，承租人於基地出賣時，有依同
      樣條件優先購買之權。出賣人如未通知優先購買權人，而
      與第三人訂立買賣契約者，依同條第2 項規定，其契約不
      得對抗優先購買權人。亦即該項以買賣為原因而成立之物
      權移轉行為對承租人不生效力，故承租人之優先購買權具
      有物權之效力（最高法院67年台上字第479 號判例意旨參
      照）。是出賣人（即出租人）與基地買受人即不得主張於
      其買賣成立並辦理基地所有權移轉登記後，承租人之優先
      購買權即歸於消滅。本件系爭土地係原告共有，現遭被告
      丙○○、戊○○之系爭房屋分別占用等情，既如前述，原
      告並否認被告有權使用系爭土地，被告則辯稱被告丙○○
      、戊○○對系爭土地有租賃契約及土地法第104 條規定之
      優先購買權云云，則被告自應就被告丙○○、戊○○占有
      系爭土地有得以對抗原告之正當權源即土地法第104 條規
      定之優先購買權，負舉證之責。
（二）經查宇○○ 地號土地登記為寅○○之妻卯○○○所有，嗣由
      辛○○、辰○○、巳○○、午○○及未○○各繼承5 分之
      1 ；系爭土地則登記為寅○○之子辛○○所有；宙○○ 地號
      土地登記予寅○○之續弦申○○○所有等情，有被告提出
      光復前、後及現今之系爭土地及宇○○ 、宙○○ 地號土地登記
      謄本共12件在卷足憑，且為原告所不爭執，自可信為真實
      。至被告辯稱系爭土地及宇○○ 、宙○○ 地號土地均係寅○○
      所購買云云，則未據被告舉證以實其說，自無可採。又系
      爭土地為原告於79年5 月12日自前地主辛○○之繼承人即
      妻女酉○○○○、戌○○○買受取得所有權全部，原告之
      應有部分各2 分之1 ，亦為兩造所不爭執。而乙○與壬○○、癸○○向寅○○承租土地興建4 間房屋，其中2 間係
      乙○所有舊門牌號碼台南市○○區○○路天○○ 、天○○-1 號
      房屋（即地○○ 號房屋），另2 間則為壬○○、癸○○之房
      屋，與地○○ 號房屋係連在一起，都是由丑○○來收地租，
      當時物價不穩定，有說要以幾斗米作為租金，癸○○當時
      是鄰長，若是要收租，就會去他家看報紙看當時的米價是
      多少，決定要付多少租金給丑○○，丑○○都選在米價比
      較好的時候才來收租，所以沒有固定時間支付租金。當時
      大家並未約定租賃期間及簽訂書面契約，丑○○過世後，
      她的兒子沒有來收租金，乙○就拿租金到法院辦理提存，
      後來丑○○的親生子、女3 個人一起向乙○收租金直到乙○搬離地○○ 號房屋之前，但該3 人有無到隔壁跟癸○○、
      壬○○收租金則不清楚，向乙○收取租金之人並沒有辛○○，辛○○是寅○○大老婆所生。剛開始丑○○來收租金
      時有同時向壬○○、癸○○收租金，後來寅○○過世後，
      土地如何分配及如何收租等事項，乙○就不知道等情，亦
      據證人乙○結證在卷（見本院98年11月11日言詞辯論筆錄
      ），且為被告所不爭執，原告除對乙○證稱：辛○○沒有
      去收租金無意見外，雖否認乙○其餘證詞之真正，惟證人
      乙○前開證言尚屬中肯，並無特別偏頗被告之處，是原告
      空言否認證人乙○證詞之真實性，要無可採。然依證人乙○之證言，僅足認定寅○○將系爭土地及宇○○ 、宙○○ 號地
      號土地出租予壬○○、癸○○及乙○分別興建系爭379 、
      381 、地○○ 號房屋，並在寅○○死亡之前，均由丑○○向
      壬○○、癸○○及乙○收取土地租金，丑○○死亡後則由
      丑○○之子女向乙○收取租金之情，然對於寅○○是否有
      權法定或意定代理辛○○出租系爭土地，及丑○○是否有
      權代理寅○○或辛○○向壬○○、癸○○收取系爭土地之
      租金等情，均無從為積極之證明，是證人乙○前開證詞，
      顯不足為寅○○有權法定或意定代理辛○○出租系爭土地
      予壬○○、癸○○興建系爭房屋之證明。雖被告辯稱辛○○在34、35年間應為未成年人，寅○○有法定代理權可代
      理辛○○與壬○○、癸○○訂立租賃契約；縱辛○○已經
      成年，然辛○○就寅○○代理其與壬○○、癸○○訂立租
      賃契約及由丑○○收取租金之事，既未為反對之表示，辛○○應對壬○○、癸○○負出租人之責任云云。惟不論為
      法定代理、意定代理或表見代理，均需代理人表示以本人
      之代理人之意旨與他人進行法律行為，始足當之。而依證
      人乙○之證言，可知寅○○係以自己出租之意將系爭土地
      出租予壬○○、癸○○，丑○○並以寅○○之配偶身分收
      取租金，顯難以認定寅○○係以辛○○之法定或意定或表
      見代理之代理人身分與壬○○、癸○○訂立系爭土地之租
      賃契約。再者系爭土地雖由寅○○出租予壬○○、癸○○
      興建系爭房屋，然辛○○是否知情尚屬未明，且土地所有
      權人不知其土地遭他人出租或占用達數十年者，並非少見
      ，自亦難僅因壬○○、癸○○興建之系爭房屋占用系爭土
      地營業逾50、60年之久，遽認辛○○必有授權寅○○代理
      或寅○○有表見代理權與壬○○、癸○○訂立系爭土地之
      租賃契約。是被告僅以辛○○尚未成年，或其對寅○○代
      理其與壬○○、癸○○訂立租約及由丑○○收取租金並未
      為反對之表示，且壬○○、癸○○興建系爭房屋開店逾50
      、60年之久等情，即謂寅○○係法定或意定或表見代理辛○○與壬○○、癸○○訂立租賃契約，而應負出租人之責
      任云云，顯與代理之意旨及土地可能遭他人占用達數十年
      而不知或殆於主張權利之常情不符，自無可採，則被告請
      求調閱辛○○之戶籍謄本以證明其在34、35年間是否成年
      乙節，即無必要。
（三）又查被告既無法證明寅○○出租系爭土地予壬○○、癸○○興建系爭房屋係出於代理辛○○所為，有如前述，則被
      告辯稱辛○○與壬○○、癸○○已就系爭土地成立租地建
      屋之租賃契約云云，自無可採，被告進而主張被告丙○○
      繼承壬○○之權利、被告戊○○繼承癸○○之權利，而與
      辛○○就系爭土地成立租賃契約，而得對系爭土地之原地
      主辛○○及其繼承人酉○○○○、戌○○○主張土地法第
      104 條規定之優先購買權，原告不得對被告主張系爭土地
      之所有權云云，同屬無稽，並不足取。是原告主張被告丙○○之系爭379 號房屋無權占有125 地號土地如附圖所示
      A 部分，面積57平方公尺；被告戊○○之系爭381 號房屋
      無權占有128-2 地號土地如附圖所示B 部分，面積67平方
      公尺，要屬可採，則原告本於系爭土地之所有權，依民法
      第767 條前段規定，請求被告丙○○將125 地號土地上如
      附圖所示A 部分，面積57平方公尺之2 層磚造屋（即系爭
      379 號房屋）；被告戊○○將128-2 地號土地上如附圖所
      示B 部分，面積67平方公尺之1 層磚造屋拆除，並將各該
      部分之土地騰空回復原狀返還予原告，均屬有據。
（四）再按質權人、承租人、受寄人、或基於其他類似之法律關
      係，對於他人之物為占有者，該他人為間接占有人。民法
      第941 條亦有明文。經查被告丁○○向被告戊○○承租系
      爭381 號房屋而占用該屋坐落之128-2 地號土地，依民法
      第941 條規定，被告丁○○亦為系爭381 號房屋及其坐落
      128-2 地號土地之直接占有人。又查被告戊○○既無占用
      128-2 地號土地之權，則被告丁○○向被告戊○○承租系
      爭381 號房屋營業而占用該屋坐落之128-2 地號土地，自
      同屬無權占有，被告丁○○抗辯伊有權占用系爭381 號房
      屋所坐落之128-2 地號土地云云，亦無可採。是原告本於
      系爭土地之所有權，依民法第767 條前段規定，請求被告
      丁○○自系爭381 號房屋坐落之128-2 地號土地上即如附
      圖所示Ｂ部分，面積67平方公尺遷出，亦屬有據。惟原告
      並非系爭381 號房屋所有權人，並無權要求被告丁○○自
      該屋遷出，故原告請求被告丁○○自系爭381 號房屋遷出
      部分，則屬無稽。
（五）另按受僱人、學徒或基於其他類似之關係，受他人之指示
      ，而對於物有管領之力者，僅該他人為占有人，民法第94
      2 條定有明文。而所謂輔助占有人，重在其對物之管領，
      係受他人之指示，至是否受他人之指示，仍應自其內部關
      係觀之，所謂內部關係，即民法第942 條所指受僱人、學
      徒或其他類似關係。亦有最高法院65年台抗字第163 號判
      例可資參照。經查被告己○○為被告戊○○之子，係受被
      告戊○○之指示而以家屬身分為系爭381 號房屋之輔助占
      有乙節，業據被告己○○及戊○○陳明在卷，且有被告提
      出之戶籍謄本1 件在卷足憑，並為原告所不爭執，足見被
      告己○○係基於與伊父親即被告戊○○內部之親子關係始
      居住於系爭381 號房屋，並無為自己占有系爭381 號房屋
      之意，則被告己○○僅屬被告戊○○之占有輔助人，則被
      告己○○因居住於系爭381 號房屋而占用該屋坐落之128-
      2 地號土地，自亦係以被告戊○○之占有輔助人之意而占
      有，並無為自己占有之意，被告己○○此部分之抗辯，要
      屬可採。故原告依民法第767 條規定，請求被告己○○自
      坐落128-2 地號土地上，如附圖所示B 部分，面積67平方
      公尺之系爭381 號房屋遷出，自屬無據。
五、復按無法律上原因而受利益，致他人受損害者，應返還其利
    益。雖有法律上原因，而其後已不存在者，亦同，為民法第
    179 條所明定。故其得請求之範圍，應以他方所受之利益為
    度，非以請求人所受損害若干為準，無權占有他人土地，可
    能獲得相當於租金之利益，為社會通常之觀念。亦有最高法
    院61年台上字第天○○5號判例可參。再按城市地方房屋之租金
    ，以不超過土地及其建築物申報總價額年息10％為限。此規
    定於租用基地建築房屋者，準用之。所謂土地總價額，係以
    法定地價為準，而法定地價係土地所有人依土地法規定所申
    報之地價，在平均地權條例施行區域，係指土地所有權人於
    地政機關舉辦規定地價或重新規定地價時之公告申報期間內
    自行申報之地價，如土地所有權人未於公告期間申報地價者
    ，以公告地價80％為其申報地價；建築物價額，則依該管縣
    市地政機關估定之價額。亦有土地法第97條第1 項、第105
    條、第148 條、同法施行法第25條及平均地權條例第16條可
    資參照。且基地租金之數額，除以基地申報地價為基礎外，
    尚須斟酌基地之位置，工商業繁榮之程度，承租人利用基地
    之經濟價值及所受利益等項，並與鄰地租金相比較，以為決
    定，並非必達申報總地價年息10％最高額。並有最高法院68
    年度台上字第3071號判例可資參照。可知法律上就房屋及土
    地租金之範圍已有最高限額之規定，除當事人另有約定外，
    自應受上開法律條文規定限制，以定其租金之最高限額。
六、原告再主張被告丙○○、戊○○分別占用系爭土地，受有相
    當於租金之不當得利，致原告受有同額之損害，自93年4 月
    起至被告丙○○、戊○○返還系爭土地之日止，被告丙○○
    應各給付原告480,270 元，暨自98年4 月1 日起至交還125
    地號土地之日止，按月各給付原告7,790 元；被告戊○○應
    各給付原告534,636 元，暨自98年4 月1 日起至交還128-2
    地號土地之日止，按月各給付原告8,684 元等情，被告丙○○、戊○○則辯稱原告以土地申報地價年息10％計算其損害
    ，顯屬過高，應將原告請求之金額減半等語。經查：
（一）系爭379 、381 號房屋占用系爭土地已逾50、60年之久，
      既經被告丙○○、戊○○自承屬實，且有台南市稅務局98
      年9 月17日南市稅房字第09800582480 號函檢送之房屋稅
      籍登記表及平面圖等資料存卷可稽，並為原告所不爭執，
      足見被告丙○○、戊○○自原告取得系爭土地所有權之79
      年5 月12日起，即無權占用系爭土地，自係侵害原告之所
      有權，原告主張被告丙○○、戊○○因而受有相當於租金
      之利益，致原告分別受有相當於租金之損害，同屬可採，
      則原告基於系爭土地共有人之身分，請求被告丙○○、戊○○分別給付占用系爭土地之不當得利，亦屬有據。惟原
      告係於98年4 月15日提起本件訴訟，有本院收文戳章蓋於
      起訴狀在卷足憑，則以該日往前推算5 年，原告得請求被
      告丙○○、戊○○給付5 年不當得利之時間應自93年4 月
      16日起算，原告主張應自93年4 月1 日起算云云，要無可
      採。是原告主張依不當得利之法律關係，被告應自93年4
      月16日起至起訴之日即98年4 月15日止，並另自98年4 月
      16日起至被告丙○○、戊○○分別返還伊占用之系爭土地
      之日止，按月給付原告相當於租金之不當得利，自均有據
      ，原告逾上開範圍之請求，則屬無稽。
（二）再查125 地號土地於93年度之申報地價為每平方公尺34,4
      40元，於96年度之申報地價為每平方公尺32,800元；128-
      2 地號土地於93年度之申報地價為每平方公尺32,582元，
      於96年度之申報地價為每平方公尺31,106元，有原告提出
      之地價謄本2 件附卷可查，且為被告丙○○、戊○○所不
      爭執，而被告丙○○所有系爭379 號房屋佔用125 地號土
      地如附圖所示Ａ部分、面積57平方公尺；被告戊○○所有
      系爭381 號房屋佔用128-2 地號土地如附圖所示Ｂ部分、
      面積67平方公尺，亦如前述，則被告丙○○無權占有125
      地號土地期間之申報總價額，在96年1 月前應為1,963,08
      0 元（57×34,440＝1,963,080 ）；在96年1 月後為1,86
      9,600 元（57×32,800＝1,869,600 ）。另被告戊○○無
      權占有128-2 地號土地期間之申報總價額，在96年1 月前
      應為2,182,994 元（67×32,582＝2,182,994 ）；在96年
      1 月後為2,084,102 元（67×31,106＝2,084,102 ）。是
      參照前開土地法規及判例意旨，本院斟酌系爭土地坐落於
      台南市○○區○段二小段，地目均為建，鄰接國家一級古
      蹟大天后宮，面臨民族路，對街有赤崁樓古蹟，交通往來
      便利，系爭土地附近房屋大都做店面使用，被告丙○○前
      於98年6 月間將系爭379 號房屋1 樓出租予訴外人許文耀
      經營泡沫紅茶店，2 樓則自己使用；被告戊○○前於96年
      7 月5 日起至98年8 月間將系爭381 號房屋1 樓前半段出
      租予訴外人亥○○經營火鍋店，每月租金23,000元，由子
      ○○具名與被告戊○○簽訂房屋租賃契約，嗣因本件訴訟
      雙方協議終止租賃契約，該屋1 樓後半段之2 間廚房，靠
      前方之廚房供被告戊○○使用，靠後方之廚房供亥○○使
      用，嗣自98年10月1 日起，被告戊○○將系爭381 號房屋
      一部分出租予被告丁○○，每月租金2 萬元，該屋另一部
      分則供被告戊○○使用等情，有原告提出之系爭土地登記
      謄本2 件、照片6 張、被告提出之房屋租賃契約書及亥○○98年8 月11日陳報狀及其檢附之房屋租賃契約書各1 件
      為證，並有本院98年6 月8 日之勘驗測量筆錄1 件在卷足
      憑，且均為兩造所不爭執，足認系爭土地周圍應屬繁榮，
      被告丙○○、戊○○使用系爭土地之經濟效益尚高，因認
      原告請求被告丙○○、戊○○給付相當於租金之不當得利
      ，應按被告丙○○、戊○○分別無權占有系爭土地之前開
      申報總價之年息6 ％為適當，原告主張應以系爭土地之申
      報地價之年息10％計算云云，與被告丙○○、戊○○辯稱
      應以系爭土地之申報地價之年息5 ％計算云云，均無可採
      。故原告得請求被告丙○○、戊○○給付自93年4 月16日
      起至98年4 月15日止相當於租金之不當得利，被告丙○○
      部分為576,071 元〔（1,963,080 ×0.06÷12×32.5》＝
      319,001 《93年4 月16日起至95年12月31日止，共32.5個
      月》〕＋〔（1,869,600 ×0.06÷12×27.5＝257,070 《
      96年1 月1 日起至98年4 月15日止，共27.5個月》〕＝57
      6,071 〈小數點以下均四捨五入，下同〉）；被告戊○○
      部分為641,301 元〔（2,182,994 ×0.06÷12×32.5》＝
      354,737 《93年4 月16日起至95年12月31日止，共32.5個
      月》〕＋〔（2,084,102 ×0.06÷12×27.5＝286,564 《
      96年1 月1 日起至98年4 月15日止，共27.5個月》〕＝64
      1,301 ）；以原告對系爭土地之應有部分各2 分之1 計算
      ，原告各得請求被告丙○○給付288,036 元；請求被告戊○○給付320,651 元；另自98年4 月16日起至被告丙○○
      、戊○○分別返還伊所占有之系爭土地之日止，原告每月
      各得請求被告丙○○給付相當於租金之不當得利金額為4,
      674 元（1, 869,600×0.06÷12÷2 ＝4,674 ）；原告每
      月各得請求被告戊○○給付相當於租金之不當得利金額為
      5,210 元（2,084,102 ×0.06÷12÷2 ＝5,210 ），是原
      告於前開數額之請求，要屬有據；其逾此部分之請求，尚
      屬無據。
七、綜上所述，原告主張被告丙○○、戊○○、丁○○無權占有
    系爭土地及被告丙○○、戊○○受有不當得利等情，均足採
    信，從而原告依民法第767 條規定及不當得利之法律關係，
    請求被告丁○○自系爭381 號房屋坐落之128-2 地號土地上
    ，如附圖所示B 部分，面積67平方公尺遷出；並請求被告丙○○、戊○○分別將伊2 人無權占有之系爭土地上之系爭房
    屋拆除，將各該部分之土地騰空回復原狀返還予原告，即如
    主文第1 、2 項有關被告丙○○、戊○○之部分所示，並分
    別給付如主文第3 、4 項所示相當於租金之不當得利，及其
    中被告丙○○給付288,036 元，自起訴狀繕本送達翌日即98
    年5 月4 日起至清償日止，按週年利率5 ％計算之遲延利息
    ；與其中被告戊○○給付320,651 元，自起訴狀繕本送達翌
    日即98年4 月22日起至清償日止，按週年利率5 ％計算之遲
    延利息，均有理由，應予准許；原告逾此部分之請求，及依
    民法第767 條規定請求被告己○○自系爭381 號房屋及其坐
    落之128-2 地號土地之範圍遷出部分，則無理由，不應准許
    。
八、原告及被告丙○○、戊○○、丁○○均陳明願供擔保請准或
    免為假執行之宣告，經核原告勝訴部分與法律規定相符，爰
    分別酌定相當之擔保金額併准許之。另原告敗訴部分之假執
    行聲請即失所附麗，應併予駁回之。
九、本件事證已臻明確，兩造其餘攻擊及防禦方法，核與兩造協
    議之爭點或本件判決結果無影響，爰不一一論述，併此說明
    。
據上論結，本件原告之訴為一部有理由，一部無理由，依民事訴
訟法第79條、第85條第1 項、第390 條第2 項、第392 條第2 項
，判決如主文。
中    華    民    國    99    年    1     月    12    日
                  民事第三庭    法  官  林雯娟
以上正本係照原本作成。
如對本判決上訴，須於判決送達後20日內向本院提出上訴狀。
中    華    民    國    99    年    1     月    12    日
                                書記官  楊建新


司法院資訊處製作；財團法人民間司法改革基金會備份。
